【裁判字號】    96,上更(一),914
【裁判日期】    970215
【裁判案由】    毒品危害防制條例
【裁判全文】
臺灣高等法院刑事判決             96年度上更(一)字第914號
上  訴  人  臺灣士林地方法院檢察署檢察官
被      告  甲○○
                      樓
上列上訴人因被告違反毒品危害防制條例案件，不服臺灣士林地
方法院96年度訴字第19號，中華民國96年3月1日第一審判決（起
訴案號：臺灣士林地方法院檢察署95年度毒偵字第1896號），提
起上訴，及移送併辦（併辦案號：96年度毒偵字第564號、第638
號），判決後，經最高法院第一次發回更審，本院判決如下：
    主  文
原判決撤銷。
甲○○施用第一級毒品，處有期徒刑玖月，減為有期徒刑肆月又
拾伍日，如易科罰金，以新台幣壹仟元折算壹日。扣案之吸管伍
支沒收。
    事  實
一、甲○○曾因施用毒品案件，經臺灣板橋地方法院裁定送觀察
    、勒戒後，認無繼續施用毒品之傾向，由臺灣板橋地方法院
    檢察署檢察官於民國（下同）91年11月18日以91年度毒偵字
    第3789號不起訴處分確定，並於同日觀察勒戒執行完畢釋放
    出所；又因施用毒品案件，經臺灣士林地方法院於95年6月8
    日，以95年度訴字第456號判處有期徒刑8月，於同年7月13
    日確定，並於96年7月16日縮刑期滿執行完畢出監。詎於前
    案觀察、勒戒執行完畢釋放後5年內，又基於施用第一級毒
    品之犯意，於95年9月18日，在臺北市○○區○○街2段146
    巷2之6號3樓，以注射針筒內加入海洛因及水注射於身體之
    方式，施用第一級毒品海洛因1次。嗣於95年9月22日下午8
    時許，警方持法官簽發之搜索票，在臺北市○○區○○街2
    段146巷2之6號3樓搜索扣得其所有供施用海洛因之吸管5支
    ，嗣警方將其尿液送鑑驗結果，呈嗎啡陽性反應，始悉上情
    。
二、案經臺北市政府警察局大同分局報告臺灣士林地方法院檢察
    署檢察官偵查起訴。
    理  由
一、上揭犯罪事實，業據被告甲○○（簡稱被告）於原審審理時
    坦承不諱，且被告為警方採集之尿液，經送臺灣尖端先進生
    技醫藥股份有限公司以酵素免疫分析法初步檢驗、氣相層析
    質譜儀法確認檢驗之檢驗結果，確呈嗎啡陽性反應，有該公
    司95年10月4日濫用藥物檢驗報告1紙、臺北市政府警察局偵
    辦毒品案件尿液檢體委驗單1 紙在卷可稽，並有被告所有供
    施用海洛因之吸管5 支扣案可憑，足認被告上開自白，核與
    事實相符，應甚明確。又被告前因施用毒品案件，經臺灣板
    橋地方法院裁定送觀察、勒戒後，認無繼續施用毒品之傾向
    ，由臺灣板橋地方法院檢察署檢察官於91年11月18日以91年
    度毒偵字第3789號不起訴處分確定，並於同日觀察勒戒執行
    完畢釋放出所；又因施用毒品案件，經原審法院於95年6月8
    日，以95年度訴字第456號判處有期徒刑8月，於同年7月13
    日確定，並於96年7月16日縮刑期滿執行完畢出監之事實，
    有該不起訴處分書、本院被告前案紀錄表各1份在卷可憑。
    本件事證明確，被告於觀察勒戒執行完畢釋放後5年內，3犯
    施用第一級毒品犯行，堪稱認定。
二、按海洛因為毒品危害防制條例第2條第2項第1 款規定之第一
    級毒品。核被告所為，係犯毒品危害防制條例第10條第1項
    之施用第一級毒品罪。被告施用前持有第一級毒品海洛因之
    低度行為，應為施用之高度行為所吸收，不另論罪。又被告
    行為發生於96年4月24日以前，合於中華民國96年罪犯減刑
    條例第2條第1項第3款之規定，應依法就其有期徒刑之宣告
    刑減2分之1，並諭知易科罰金之折算標準。
三、原判決認被告罪證明確，予以論罪科刑，固非無見，惟未及
    審酌中華民國96年罪犯減刑條例之規定減刑，於法未合。檢
    察官上訴意旨略以：被告於原審判決前，以一星期施用第一
    級毒品海洛因2至3次之頻率，在其上開住處，以針筒注射方
    式施用第一級毒品海洛因多次，分別於95年7月15日、96年1
    月26日，在高雄市○○區○○路與鼎力路口及臺北市大同區
    ○○○路與市○○道口為警查獲，業據被告供述在卷，是前
    揭犯行與本件之犯罪在法律評價上是否應屬於包括上一罪的
    集合犯，有待法院審酌認定等語，指摘原審判決不當，雖無
    理由，如後所述，惟原判決既有上開可議之處，自應由本院
    將原判決撤銷改判。爰審酌被告曾因施用毒品經法院裁定觀
    察勒戒執行完畢，猶不能斷絕毒癮而再施用，顯見其自制力
    薄弱，惟其施用毒品僅屬自殘行為，對於他人之法益尚無直
    接之侵害，及其犯後坦承犯行，態度尚稱良好等一切情狀，
    量處如主文所示之刑及減得之刑示懲。扣案之吸管5支為被
    告所有供施用毒品所用之物，業為被告供承明確，爰依法宣
    告沒收。
四、臺灣士林地方法院檢察署96年度毒偵字第564號、第638號併
    案意旨另略稱：被告曾於95年7月14日下午1時許，在其上開
    住處，施用第一級毒品1次，另自本案查獲後至96年1月26日
    止，繼續以1 星期施用第一級毒品海洛因2至3次之頻率，在
    其上開住處施用第一級毒品多次，經警於96年1月27日晚上
    ，在台北市大同區○○○路與市○○道口查獲，而認與本件
    施用毒品之部分有集合犯之單純一罪關係，為起訴效力所及
    ，應由本院併案審理等語。惟查，所謂「集合犯」，係指立
    法者所制定之犯罪構成要件中，本即預定有數個同種類行為
    而反覆實行之犯罪而言。故是否集合犯之判斷，客觀上應斟
    酌法律規範之本來意涵、實現該犯罪目的之必要手段、社會
    生活經驗中該犯罪必然反覆實行之常態及社會通念等；主觀
    上則視其反覆實施之行為是否出於行為人之單一犯意，並秉
    持刑罰公平原則，加以判斷之。稽以行為人施用毒品之原因
    ，不一而足，其多次施用毒品之行為，未必皆出於行為人之
    一個犯意決定；且觀諸毒品危害防制條例第10條第1項、第2
    項施用毒品罪之構成要件文義，實無從憑以認定立法者本即
    預定該犯罪之本質，必有數個同種類行為而反覆實行之集合
    犯行，故施用毒品罪，難認係集合犯。又刑法於94年2月2日
    修正公布，刪除第56條所定之連續犯之規定，自95年7月1日
    施行。而基於概括犯意連續多次施用毒品之行為，於刑法修
    正刪除連續犯規定之前，均依連續犯論以一罪。此次刑法第
    56條修正理由之說明謂：「對繼續犯同一罪名之罪者，均適
    用連續犯之規定論處，不無鼓勵犯罪之嫌，亦使國家刑罰權
    之行使發生不合理之現象。」「基於連續犯原為數罪之本質
    及刑罰公平原則之考量，爰刪除有關連續犯之規定」等語，
    即係將本應各自獨立評價之數罪，回歸本來就應賦予複數法
    律效果之原貌。就刑法修正施行後多次施用毒品之犯行，採
    一罪一罰，始符合立法本旨。因此，刑法修正施行後多次施
    用毒品之犯行，除符合接續犯之要件外，則應一罪一罰，合
    併定其應執行之刑。亦即於刑法修正前後，均不認毒品危害
    防制條例第10條所定之施用毒品罪為集合犯。是本件上訴人
    於刑法修正施行後之多次施用毒品犯行，自應一罪一罰。是
    本件併案部分與本件並無集合犯之實質一罪關係，應非起訴
    效力所及，本院自不得併為審理，應退由併辦，附此說明。
五、被告經本院合法傳喚，無正當之理由不到庭者，爰不待其陳
    述，為一造辯論判決。
據上論斷，應依刑事訴訟法第369條第1項前段、第371條、第364
條、第299條第1項前段，毒品危害防制條例第10條第1 項，刑法
第11條前段、第38條第1項第2 款、第41條第1項前段，中華民國
96年罪犯減刑條例第2條第1項第3 款、第7條、第9條，判決如主
文。
本案經檢察官羅松芳到庭執行職務。
中    華    民    國    97    年    2     月    15    日
                  刑事第二十庭  審判長法  官  楊貴雄
                                      法  官  林銓正
                                      法  官  鄧振球
以上正本證明與原本無異。
如不服本判決，應於收受送達後十日內向本院提出上訴書狀，其
未敘述上訴之理由者並得於提起上訴後十日內向本院補提理由書
（均須按他造當事人之人數附繕本）。
                                      書記官  劉有志
中    華    民    國    97    年    2     月    15    日
附錄：本案論罪科刑法條全文
毒品危害防制條例第10條：
施用第一級毒品者，處6月以上5 年以下有期徒刑。
施用第二級毒品者，處3年以下有期徒刑。


司法院資訊處製作；財團法人民間司法改革基金會備份。
